臺灣高等法院臺中分院民事判決　　　　 99年度上易字第483號
上　訴　人　蘇鳳卿
訴訟代理人　蘇明鑄
被 上 訴人　曾榮文
　　　　　　李育周
上　一　人
訴訟代理人　白登清
兼上二人共同
訴訟代理人　陳含笑
上列當事人間分割共有物事件，上訴人對於中華民國99年10月21
日臺灣南投地方法院99年度訴字第200號第一審判決提起上訴，
本院於民國100年6月28日言詞辯論終結，判決如下：
    主  文
上訴駁回。
第二審訴訟費用由上訴人負擔
    事實及理由
甲、程序方面：
    按訴訟繫屬中為訴訟標的之法律關係，雖移轉於第三人，於
    訴訟無影響。但第三人如經兩造同意，得聲請代當事人承當
    訴訟，民事訴訟法第254條第1項定有明文。本件訴訟繫屬中
    ，上訴人就被上訴人訴請裁判分割之坐落南投縣名間鄉○○
    段453、454、455地號土地（下合稱系爭土地，兩造共有情
    形如附表一所示）之所有權應有部分各10分之2，於民國（
    下同）99年5月6日移轉登記予訴外人洪慶樹，經本院通知洪
    慶樹，其亦無承當訴訟之意，惟依上開規定，於本件訴訟並
    無影響。
乙、實體方面：
一、被上訴人主張：
(一)被上訴人曾榮文與上訴人共有坐落南投縣名間鄉○○段453
    地號土地；被上訴人陳含笑與上訴人共有坐落同段454地號
    土地；被上訴人李育周與上訴人共有坐落同段455地號土地
    ，各共有人應有部分情形如附表一編號1至3所示。被上訴人
    曾榮文、陳含笑、李育周於系爭土地上依序分別有同段207
    、208、209建號建物，系爭土地另有社區○○道路，爰訴請
    裁判分割，並分割如原審判決附圖（下稱附圖）所示等情，
    求為判決：如聲明所示。
(二)被上訴人李育周於82年間向建商即訴外人建鉅開發建設股份
    有限公司（下稱建鉅公司）購買系爭房地，其餘被上訴人則
    係輾轉購得系爭房地。建鉅公司出售系爭建物及其基地時，
    欺騙購屋者，致購屋者誤以為所購買者為土地所有權全部，
    然於屋款付清取得土地所有權狀後才知道其僅取得建築基地
    之應有部分10分之8，其餘應有部分為建商所有，系爭土地
    上尚存有社區道路供公共通行，購屋者得知被騙後卻求償無
    門。
(三)建鉅公司所有系爭土地應有部分10分之2，於92年8月1日經
    臺灣南投地方法院（下稱南投地院）91年度執平字第0548號
    強制執行事件拍賣，上訴人為該公司股東，亦為該執行事件
    債權人，明知建商之土地應有部分係供作道路使用，且依該
    執行事件查封筆錄、拍賣公告等資料，均指明執行債務人建
    鉅公司出售系爭土地應有部分為道路用地，上訴人拍定而繼
    受取得系爭土地應有部分10分之2，應繼受其瑕疵。
(四)兩造已於98年10月15日就系爭土地簽立分割協議書，被上訴
    人前至南投縣南投地政事務所（下稱南投地政事務所）申請
    辦理分割登記，係因上訴人不願配合蓋章，才遭駁回，非因
    法令規定不能分割。上訴人嗣擅自毀約將其產權於99年5月6
    日移轉登記予訴外人洪慶樹，其行為有違民法第254條、第
    258條之嫌疑。
(五)依被上訴人主張之分割方法，上訴人所分得部分係做為社區
    道路使用之法定空地約一半部分，被上訴人分得部分為合法
    建物使用基地及做為社區道路使用之法定空地約一半部分，
    上訴人明知其拍定之系爭土地應有部分係供作社區○○道路
    使用，系爭土地依被上訴人主張之方法分割自屬合理。不同
    意上訴人所提分割方案，被上訴人無支付價金或補償金給上
    訴人之理。
(六)並聲明：系爭土地分割方法如附圖所示：編號Ａ所示部分
    面積22.54平方公尺、編號Ｃ所示部分面積21.49平方公尺、
    編號Ｅ所示部分面積20.84平方公尺土地均分歸上訴人單獨
    取得。編號Ｂ所示部分面積90.17平方公尺土地分歸被上
    訴人曾榮文單獨取得。編號Ｄ所示部分面積85.94平方公
    尺土地分歸被上訴人陳含笑單獨取得。編號Ｆ所示部分面
    積83.36平方公尺土地分歸被上訴人李育周單獨取得。
二、上訴人抗辯：
(一)由原審法院99年4月30日現場履勘紀錄可知，系爭土地除有
    上開建號建物外，其餘土地部分則分別為上開房屋後防火巷
    及屋前社區道路使用，即為建築物之法定空地。而建築物法
    定空地，依建築法第11條規定，係屬建築基地之一部分，其
    於建築基地建築使用者，應留設一定比例面積之空地，旨在
    維護建築物便於日照、通風、採光及防火等，以增進建築物
    使用人之舒適、安全與衛生等公共利益，故該法條第3項明
    定應留設之法定空地，負有「非依規定不得分割、移轉，並
    不得重複使用」之使用負擔，從而所有權人應無從拋棄該空
    地所有權，而由他共有人「原始取得」（乃純獨立取得土地
    所有權，不繼受前手之瑕疵與負擔），進而免除該土地上原
    有之使用負擔，其所為之拋棄行為，乃屬違反建築法應保留
    空地以維護公共利益之規定及意旨，亦即民法第148條第1項
    所禁止之行為，抵觸權利濫用禁止原則，且有迂迴脫法行為
    之嫌，與上開建築法第11條之立法精神有悖（法務部91年5
    月23日法律字第0910018530號函參照）。
(二)按內政部營建署77年3月5日台(77)內營字第575888號函釋要
    旨：建築基地私設通路未計入法定空地，各建蔽率符合規定
    且願供公眾通行，無重覆使用之虞者，可辦分割。換言之，
    建築基地私設通路已計入法定空地者，應不得再辦理分割。
    南投縣政府99年9月15日府建管字第09901897790號函略以：
    南投縣政府(82)投縣建管(使)字第2443號使用執照內之私設
    通路並計入「法定空地」面積。則依上開內政部函釋意旨，
    應不得辦理分割。
(三)民法第823條第1項規定，各共有人除法令另有規定外，得隨
    時請求分割共有物，但因物之使用目的不能分割者不在此限
    。倘上開社區道路係「共有道路」，則依最高法院58年台上
    字第2431號判例意旨：「共有道路，除請求分割之共有人，
    願就其分得部分土地為他共有人設定地役權外，原則上不得
    分割」。
(四)兩造雖曾於98年10月15日訂定協議書同意分割系爭土地，但
    該協議書僅表示「在法令許可分割時，雙方均同意分割」，
    上訴人曾配合被上訴人辦理分割，惟因法令不允許分割，無
    法檢具法定空地分割證明書而無法辦理。且上開協議書未附
    分割位置圖，上訴人亦未同意無償分割。
(五)法院拍賣系爭土地應有部分10分之2時，曾通知被上訴人行
    使優先購買權，然被上訴人未行使。上訴人於99年4月間欲
    出售系爭土地應有部分時，亦曾以存證信函通知被上訴人是
    否行使優先購買權，被上訴人亦不願購買，故上訴人於99年
    4月15日將系爭土地應有部分10分之2出售予訴外人洪慶樹。
(六)如認系爭土地可以分割，被上訴人主張之分割方案顯不合理
    ：
  1.共有人之應有部分係存在於共有物之每一個角落，不因被上
    訴人在系爭土地上擁有建物，其就當然取得建物所坐落之土
    地。本件兩造均為繼受取得，前手如有瑕疵或負擔應一併承
    受，系爭土地一部分為道路用地，被上訴人亦應承擔。上訴
    人前雖為建鉅公司之股東，但該公司已經解散，上訴人亦為
    受害者，系爭土地係上訴人法拍取得，拍賣公告上未註明買
    受部分是道路，上訴人為善意第三者，被上訴人如認受建商
    欺騙，應向建商求償，不得因此主張上訴人買受之應有部分
    10分之2為社區道路。又被上訴人陳含笑於97年法拍取得系
    爭房地時，執行法院拍賣公告也有特別註明土地應有部分為
    10分之8，若認為有瑕疵，亦應承受。
  2.上訴人認為本件合理分割方式如下：
    (1)變價分配（法定空地不可分割）：將系爭土地相互協議價
      購。或將各不動產（共有土地及建物）全部變賣，按土地
      、建物持分比例分配價金，變賣時各共有人可主張優先購
      買權。
    (2)原物分配（若認系爭土地可以分割）：先將系爭土地按現
      況分割為通路（6公尺）及基地，各土地持分仍維持被上
      訴人10分之8、上訴人10分之2，基地部分再由被上訴人向
      上訴人價購持分，而通路部分繼續維持分別共有關係，供
      大眾通行使用，以維護公共利益。
  3.若採取被上訴人主張之分割方案，因建地與道路用地市場價
    格顯不相當，對上訴人顯失公平，本件應將建地與道路用地
    重新估價，被上訴人應以金錢補償上訴人，方屬合理。
三、原判決依被上訴人主張之分割方案，准予分割。上訴人上訴
    聲明：原判決廢棄；被上訴人在第一審之訴駁回。被上訴人
    答辯聲明：上訴駁回。
四、本件爭點整理及簡化之結果如下：
(一)兩造就如附表一編號1至3所示土地（即系爭土地）之共有情
    形如該附表所示。
(二)系爭土地上之社區道路部分依南投縣政府99年9月15日府建
    管字第09901897790號函，為南投縣政府(82)投縣建管(使)
    字第2443號使用執照內之私設通路並計入法定空地面積。
五、得心證之理由：
(一)按各共有人，除法令另有規定外，得隨時請求分割共有物，
    但因物之使用目的不能分割或契約訂有不分割之期限者，不
    在此限，民法第823條第1項定有明文。本件被上訴人主張系
    爭如附表編號1至3所示土地分別為兩造所共有（各共有人應
    有部分比例如附表編號1至3所示），業據提出土地登記第二
    類謄本為證。次查，兩造就系爭土地未訂立不分割之特約，
    此為兩造所不爭執，應堪認定。又被上訴人固主張兩造曾於
    98年10月15日訂定協議書同意分割系爭土地，並提出協議書
    一紙為證（見原審卷66頁），惟查，該協議書僅載明「雙方
    約定法令許可分割，續辦共有物分割時，雙方同意之」，並
    未記載分割方法。被上訴人雖主張協議書附有與被上訴人主
    張之分割方案相同之分割圖，惟經上訴人否認，且被上訴人
    並未提出該協議書之分割圖為證，是尚不能證明兩造簽訂上
    開協議書時已約明分割方法，又上訴人於本訴中亦不同意依
    被上訴人主張之方案分割，是該協議書就分割方法並不明確
    ，尚不生協議分割之效力，應認兩造迄未達成分割方法之協
    議。
(二)次查，系爭土地係為一般農業區、丙種建築用地，依地政法
    令，並無不得分割登記為單獨所有之限制規定，此有南投縣
    南投地政事務所（下稱南投地政事務所）99年5月28日投地
    一字第0990004917號函附卷可憑（見原審卷57頁）。又查，
    系爭土地上建有依序為被上訴人曾榮文、陳含笑、李育周所
    有同段207、208、209建號之合法登記建物（位置如附圖編
    號B、D、F部分其中虛線所標示部分），其餘土地部分則分
    別為上開建物之屋後防火巷及屋前之社區道路使用，此經原
    審於99年4月30日履勘現場，並會同南投地政事務所人員現
    場測量，作成複丈成果圖，有勘驗筆錄、現場照片及複丈成
    果圖附卷可參，附圖所示系爭3筆土地A、C、E部分為南投縣
    政府(82)投縣建管(使)字第2443號使用執照內之私設通路並
    計入法定空地面積，此有南投縣政府99年9月15日府建管字
    第09901897790號函及所附套繪圖1份附卷可稽（見原審卷16
    7、168頁），上開事實亦為兩造所不爭執，堪信真正。
(三)按應留設之法定空地，非依規定不得分割、移轉，並不得重
    複使用；其分割要件及申請核發程序等事項之辦法，由中央
    主管建築機關定之，建築法11條第3項定有明文。又依前開
    規定授權訂定之建築基地法定空地分割辦法（下稱法定空地
    分割辦法）第3條規定，建築基地之法定空地併同建築物之
    分割，非於分割後合於左列各款規定者不得為之。一、每一
    建築基地之法定空地與建築物所占地面應相連接，連接部分
    寬度不得小於二公尺。二、每一建築基地之建蔽率應合於規
    定。但本辦法發布前已領建造執照，或已提出申請而於本辦
    法發布後方領得建造執照者，不在此限。三、每一建築基地
    均應連接建築線並得以單獨申請建築。四、每一建築基地之
    建築物應具獨立之出入口。同辦法第四條規定，建築基地空
    地面積超過依法應保留之法定空地面積者，其超出部分之分
    割，應以分割後能單獨建築使用或已與其鄰地成立協議調整
    地形或合併建築使用者為限。又法定空地分割辦法99年1月
    29日修正後第6條規定，建築基地之土地經法院判決分割確
    定，申請人檢附法院確定判決書申辦分割時，地政機關應依
    法院判決辦理。依前項規定分割為多筆地號之建築基地，其
    部分土地單獨申請建築者，應符合第3條或第4條規定。本件
    經原審法院向南投縣政府函查：系爭土地若依附圖所示分割
    方案進行分割，有無違反禁止基地分割之建築法令？南投縣
    政府函復略以：依建築基地法定空地分割辦法第6條規定，
    建築基地之土地經法院判決分割確定，申請人檢附法院確定
    判決書申辦分割時，地政機關應依法院判決辦理，倘本案經
    法院判決分割該私設通路仍需依說明二之管制等語，此有南
    投縣政府99年9月15日府建管字第09901897790號函1份在卷
    可稽（見原審卷167頁）。則系爭共有土地應可分割為單獨
    所有，僅辦理分割登記後之建築基地，其部分土地單獨申請
    建築者，仍應符合法定空地分割辦第3條或第4條規定。又依
    前揭說明，兩造間未訂有不分割之特約，就分割之方法，亦
    未達成協議，核與民法第823條第1項之規定相符，則被上訴
    人本於土地共有人之分割請求權訴請判決分割，於法有據，
    應予准許。
(四)系爭土地之分割方法：按法院定共有物之分割方法，應斟酌
    當事人之聲明、共有物之性質、使用狀況、經濟效用、各共
    有人之利害關係及全體共有人之利益等因素公平決之。查系
    爭土地如附圖編號B、D、F其中之虛線所示部分建有依序為
    被上訴人所有之同段207、208、209建號合法登記建物，其
    餘部分則分別作為上開建物之屋後防火巷及屋前社區道路使
    用。次查，系爭土地及其周圍坐落者為建鉅公司於81年間以
    同一建造執照起造多棟房屋之集合社區（建照執照號碼：南
    投縣政府(81)投縣建管造字第3399號，使用執照(82)投縣建
    管(使) 字第2443號），附圖所示A、C、E部分即屬該建照套
    繪圖（見原審卷168頁）所示之社區○○設○路之一部分，
    並經本院調閱上開使用執照卷宗查明屬實。被上訴人主張建
    鉅公司將同段207、208、209建號房屋各連同房屋坐落基地
    之應有部分10分之8出賣予各房屋買受人，而保留上開各房
    屋基地應有部分10分之2為建鉅公司所有，並將系爭土地上
    之私設通路規劃供該社區之住戶通行使用，被上訴人係向建
    商購買或輾轉買受或拍定取得系爭房屋及其基地應有部分，
    此為上訴人所不爭執，堪信屬實。上訴人雖係經法院拍賣而
    取得系爭土地應有部分10分之2，惟被上訴人主張上訴人原
    係建鉅公司股東，明瞭上開土地規劃及使用情形等語，並為
    上訴人所不爭執。本件如依被上訴人所主張之分割方案分割
    ，則兩造所分得之土地，上訴人分得如附圖編號A、C、E所
    示社區道路使用之法定空地一半寬度部分，而被上訴人分得
    部分則得依其原有同段207、208、209建號之合法登記建物
    使用基地位置利用，且亦分得作為社區道路使用之法定空地
    約一半部分，此一分割方案依兩造共有人現在使用及建物占
    用土地之位置為分割，對兩造影響最小。上訴人雖主張兩造
    依上開分割方案分得之土地價值不等，應依下列分割方式：
    (1)變價分配方式，兩造協議價購或變賣分割；(2)若認應採原
    物分配，則應先將系爭土地按現況分割為通路（6公尺）及
    基地二部分，各土地應有部分仍維持被上訴人10分之8、上
    訴人10分之2，基地部分再由被上訴人向上訴人價購持分，
    而通路部分繼續維持分別共有關係，供大眾通行使用，以維
    護公共利益云云。惟查，被上訴人與上訴人無法達成價購協
    議，而被上訴人所有之合法建物坐落在系爭土地上，如採變
    價分割，將導致該建物與土地之所有人不同，自非妥適之方
    案；另倘依上訴人主張第二案分配結果，將使兩造仍維持分
    別共有關係，為被上訴人所反對，且未達成裁判分割之目的
    ，亦不足採。本院審酌前揭各項因素，共有人分得之土地面
    積能完整利用、系爭土地之現況，並酌量各共有人之利益，
    認依附圖所示分割方案較屬可採。
(五)綜上所述，被上訴人訴請分割系爭土地，原審予以准許，並
    認系爭土地應採如原判決附圖之分案分割，其分割方法尚無
    不當，上訴意旨指摘原判決不當，求予廢棄改判，為無理由
    ，應予駁回。
六、據上論結，本件上訴為無理由，依民事訴訟法第449條第1項
    、第78條，判決如主文。
中    華    民    國   100    年    7     月    12    日
                民事第七庭    審判長法  官  饒鴻鵬
                                    法  官  李平勳
                                    法  官  張瑞蘭
以上正本係照原本作成。
不得上訴。
                                    書記官  康孝慈
中    華    民    國   100    年    7     月    13    日
附表一：系爭土地標示
┌─┬───────────────────────┬─┬─────┬──────┐
│編│  土          地          坐          落      │地│ 面    積 │  權    利  │
│  ├───┬────┬───┬───┬──────┤  ├─────┤            │
│號│縣  市│鄉鎮市區○  段  ○ ○段 │  地    號  │目│ 平方公尺 │  範    圍  │
├─┼───┼────┼───┼───┼──────┼─┼─────┼──────┤
│1 │南投縣│名間鄉  ○○○段│----- │    453     │建│  112.71  │1分之1      │
│  ├───┼────┴───┴───┴──────┴─┴─────┴──────┤
│  │備考  │一、重測前：名間段500-61地號                                        │
│  │      │二、使用分區：一般農業區/丙種建築用地。                             │
│  │      │三、土地分割前共有人及其原應有部分之比例：                          │
│  │      │    (1)曾榮文   權利範圍：10分之8                                   │
│  │      │    (2)蘇鳳卿   權利範圍：10分之2                                   │
├─┼───┴───────────────────┬─┬─────┬──────┤
│編│  土          地          坐          落      │地│ 面    積 │  權    利  │
│  ├───┬────┬───┬───┬──────┤  ├─────┤            │
│號│縣  市│鄉鎮市區○  段  ○○段  │  地    號  │目│ 平方公尺 │  範    圍  │
├─┼───┼────┼───┼───┼──────┼─┼─────┼──────┤
│2 │南投縣│名間鄉  ○○○段│----- │    454     │建│  107.43  │1分之1      │
│  ├───┼────┴───┴───┴──────┴─┴─────┴──────┤
│  │備考  │一、重測前：名間段500-60地號                                        │
│  │      │二、使用分區：一般農業區/丙種建築用地。                             │
│  │      │三、土地分割前共有人及其原應有部分之比例：                          │
│  │      │    (1)陳含笑   權利範圍：10分之8                                   │
│  │      │    (2)蘇鳳卿   權利範圍：10分之2                                   │
├─┼───┴───────────────────┬─┬─────┬──────┤
│編│  土          地          坐          落      │地│ 面    積 │  權    利  │
│  ├───┬────┬───┬───┬──────┤  ├─────┤            │
│號│縣  市│鄉鎮市區○  段  ○ ○段 │  地    號  │目│ 平方公尺 │  範    圍  │
├─┼───┼────┼───┼───┼──────┼─┼─────┼──────┤
│3 │南投縣│ 名間鄉 ○○○段│----- │    455     │建│  104.20  │ 1分之1     │
│  ├───┼────┴───┴───┴──────┴─┴─────┴──────┤
│  │備考  │一、重測前：名間段500-59地號                                        │
│  │      │二、使用分區：一般農業區/丙種建築用地。                             │
│  │      │三、土地分割前共有人及其原應有部分之比例：                          │
│  │      │    (1)李育周   權利範圍：10分之8                                   │
│  │      │    (2)蘇鳳卿   權利範圍：10分之2                                   │
└─┴───┴──────────────────────────────────┘